臺北高等行政法院判決　　　　　　　　　　　　　　九十二年度訴字第二一四二號
　　　　　　　　　　　　　　　.
　　原　　　告　甲○○
　　　　　　　　乙○○
　　共　　　同
　　訴訟代理人　林富村律師
　　被　　　告　桃園縣政府
　　代　表　人　丙○○縣長）.
　　訴訟代理人　丁○○
　　　　　　　　戊○○
右當事人間因徵收補償事件，原告不服內政部中華民國九十二年三月十九日台內訴字
第○九二○○○二四三二號訴願決定，提起行政訴訟。本院判決如左：
　　主  文
原告之訴駁回。
訴訟費用由原告負擔。
　　事  實
甲、事實概要：
一、原告乙○○所有坐落桃園縣中壢市○○段一八一九之六地號、地目田、面積一七
    九平方公尺；原告甲○○所有坐落桃園縣中壢市○○段一一四二之一一地號，地
    目田，面積七平方公尺，一一五○地號、地目田、面積一平方公尺，一一五一之
    四地號、地目田，面積二○六平方公尺，一一五三之五地號、地目田，面積一平
    方公尺土地（下稱系爭土地），原告甲○○曾就其所有上述土地，於民國（下同
    ）八十四年間向桃園縣政府工務局申請指定建築線，案經該府工務局以函指定建
    築線在案，嗣原告等據以申請建築執照，原處分機關以涉國宅用地為由三度予以
    否准，原告不服，三度提起訴願，均被臺灣省政府訴願決定：「原處分撤銷，由
    原處分機關另為處分。」桃園縣政府遂函復原告略以「二、查台端申請土地，指
    定建築線案，本府工務局前於八十五年九月十日准予指定在案，建築線未變更，
    惟實地鋪設柏油路面供公眾通行巷道使用中，請依臺灣省建築管理規則第六條規
    定辦理現有巷道廢止後再申請建築。」。嗣因系爭土地位於六十七年興建之桃園
    縣中壢市仁愛國宅範圍內，遭住戶阻擾原告使用，遂向原處分機關申請編列預算
    經費徵收或價購，被告以九十一年十一月十四日府城管字第○九一○二五二八三
    七號函復略以「二、有關陳情人等二人聲請以公告現值百分之七十徵購住宅區土
    地部分於法未合，至於現有巷道部分，請土地所有權人依本縣建築管理自治條例
    規定辦理廢道後，申請建築。」（下稱系爭復函），原告不服提起訴願，亦遭不
    受理之決定，遂向本院提起本件行政訴訟。
乙、兩造聲明：
一、原告聲明：
（一）訴願決定及原處分均撤銷。
（二）被告應以新台幣（下同）六百六十九萬四千六百元價購原告乙○○所有坐落中
      壢市○○段一八一九之六地號、地目田、面積一七九平方公尺土地。
（三）被告應以八百零四萬一千元價購原告乙○○所有坐落桃園縣中壢市○○段一一
      四二之一一地號，地目田，面積七平方公尺，一一五○地號、地目田面積一平
      方公尺，一一五一之四地號，地目田，面積二○六平方公尺，一一五三之五地
      號，地目田，面積一平方公尺土地。
二、被告聲明：駁回原告之訴。
丙、兩造之爭點：系爭復函是否為行政處分？
原告主張：
一、查被告於八十九年八月三日以八九府工宅字第一四○三一八號通知原告甲○○所
    有坐落中壢市○○段一五○、一一五一之四、一一五三之五、一一四二之一一地
    號，及原告乙○○所有同段一八一九之六地號被仁愛國宅住戶阻擾使用，請編列
    預算經費價購，擬協商洽購適當金額。復又於八十九年十月二十四日以八九府工
    宅字第二一六八七二號函附被仁愛國宅住戶阻擾使用，請編列預算經費價購，擬
    協商洽購適當金額案之會議記錄，建議當事人循法律途徑訴請民事裁決價款。從
    而被告於九十一年十一月十四日府城管字第○九一○二五二八三七號函駁回原告
    等聲請徵購之處分，顯係被告就公法上之具體事件所為之決定或其他公權力措施
    而對外直接發生法律效果之單方行政行為，顯係行政處分，合先敘明。
二、按司法院釋字第四○○號解釋闡釋：「既成道路符合一定要件而成立公用地役關
    係者，其所有權人對土地既已無從自由使用收益，形成因公益而特別犧牲其財產
    上之利益，國家自應依法律之規定辦理徵收給予補償，各級政府如因經費困難，
    不能對上述道路全面徵收補償，有關機關亦應訂定期限籌措財源逐年辦理或以他
    法補償，若在某一道路範圍內之私有土地均辦理徵收，僅因既成道路有公用地役
    關係而以命令規定繼續使用，毋庸同時徵收補償，顯與平等原則相違。」司法院
    釋字第四○○號解釋並於解釋理由書中，創設既成道路之三個要件，即：「既成
    道路成立公用地役關係，首須為不特定之公眾通行所必要，而非僅為通行之便利
    或省時；其次，於公眾通行之初，土地所有權人並無阻止之情事；其三，須經歷
    年代之久遠而未曾中斷，所謂年代久遠雖不必限定其期間，但仍應以時日長久，
    一般人無復記憶其確實之起始，僅能知其梗概（例如始於日據時期、八七水災等
    ）為必要。」
三、司法院釋字第四四○號解釋闡釋：「人民之財產權應予保障，憲法第十五條設有
    明文。國家機關依法行使公權力致人民之財產遭受損失，若逾其社會責任所應忍
    受之範圍，形成個人之特別犧牲者，國家應予合理補償。主管機關對於既成道路
    或都市○○道路用地，在依法徵收或價購以前埋設地下設施物妨礙土地權利人對
    其權利之行使，致生損失，形成其個人特別之犧牲，自應享有受相當補償之權利
    。台北市政府於六十四年八月二十二日發布之台北市市區道路管理規則第十五條
    規定：『既成道路或都市○○道路用地，在不妨礙其原有使用及安全之原則下，
    主管機關埋設地下設施物時，得不徵購其用地，但損壞地上物應予補償。』其中
    對使用該地下部分，既不徵購又未設補償規定，與上開意旨不符者，應不再援用
    。至既成道路或都市○○道路用地之徵收或購買，應依本院釋字第四○○號解釋
    及都市計畫法第四十八條之規定辦理，併此指明。」是依都市計畫法之上開規定
    ，所公告之都市計畫用地，依都市計畫法第四十八條規定：「依本法指定之公共
    設施保留供公用事業設施之用者，由各該事業機構依法予以徵收或購買；其餘由
    該管政府或鄉、鎮、縣轄市公所依左列方式取得之：一、徵收。二、區段徵收。
    三、市地重劃。」應予以徵收或購買。
四、查原告乙○○所有坐落桃園縣中壢市○○段一八一九之六地號、地目田、面積一
    七九平方公尺。原告甲○○所有坐落桃園縣中壢市○○段一一四二之一一地號，
    地目田，面積七平方公尺，一一五○地號、地目田，面積一平方公尺，一一五一
    之四地號、地目田，面積二○六平方公尺，一一五三之五地號、地目田，面積一
    平方公尺土地（見原證一土地登記簿謄本五份）（下稱系爭土地）係原告等向台
    灣桃園地方法院標購取得，當時土地登記簿均未註明係國宅用地，且法院公告為
    住宅區，現為空地，嗣發現系爭土地被案外人李傳結、朱秋妹竊佔，即提出告訴
    經台灣桃園地方法院判決案外人等均處有期徒刑二月，並上訴台灣高等法院判決
    駁回而確定，此有台灣桃園地方法院八十一年度易字第二九○二號及台灣高等法
    院八十一年度上易字第六一一八號判決可稽。又原告等於八十三年間擬興建樓房
    ，委託建築師設計，並申請核發建照執照，被告於八十三年八月十七日以桃縣工
    建字第六○二一○號函，准予核發八三桃園工建執照字第○九七○號建造執照，
    原告等擬鳩工興建，被告忽於八十三年十二月十日以工建（戊）字第五五四七號
    函註銷興建之建照執照。嗣經原告等提起訴願，經訴願審議委員會決定，將原處
    分撤銷，由被告另為適當之處分，被告復於八十七年十月三十一日以八七府工都
    字第一七二九一○以：「本案土地係國宅空地，不可核發建照執照」予以駁回。
    其後被告更以八十九年府工都字第七九五五七號函以」該地現鋪設柏油路面，供
    公眾巷道使用中，請依台灣省建築管理辦法第六條規定辦理現有巷道廢止、、、
    」等情，詎被告於原告等排除竊佔恢復占有後，竟以兒童遊憩區○○設○○路面
    供人通行巷道使用中等理由，將已核發之建造執照撤銷。惟與上開司法院釋字第
    四○○號解釋理由中所列之既成道路之三要件不符。被告又於八十九年八月三日
    八九府工宅字第一四○三一八號通知原告甲○○所有坐落中壢市○○段一一五○
    、一一五一之四、一一五三之五、一一四二之一一地號，及原告乙○○所有同段
    一八一九之六地號被仁愛國宅住戶阻擾使用，請編列預算經費價購，擬協商洽購
    適當金額。復又於八十九年十月二十四日八九府工宅字第二一六八七二號函附被
    仁愛國宅住戶阻擾使用，請編列預算經費價購，擬協商洽購適當金額案之會議記
    錄，建議當事人循法律途徑訴請民事裁決價款。
五、綜上，原告等所有系爭土地，其土地使用分區，均編定為住宅區，此有桃園縣都
    市計畫土地使用分區證明書可稽。被告竟以兒童遊憩區，並鋪設柏油路面供人通
    行，又將已核發之建造執照撤銷，不准原告使用系爭土地，侵害原告之權益至深
    且鉅，查原告乙○○所有系爭土地，九十年公告現值每平方公尺二萬二千元，共
    有面積一七九平方公尺，其現值為三百九十三萬八千元，另按徵收加七成規定，
    計六百六十九萬四千六百元。原告甲○○所有系爭土地，九十年公告現值每平方
    公尺亦為二萬二千元，共有面積二一五平方公尺，其現值為四百七十三萬元，另
    按徵收加七成規定，計八百零四萬一千元。依上開司法院釋字第四○○、四四○
    號解釋意旨，及被告上開編列預算經費價購函件，被告自應辦理徵收給予補償，
    或購買予以合理補償。
被告主張：
（一）緣原告等於八十四年十月四日向被告工務局申請坐落中壢市○○段115○、
      1153 -5、1151-4等地號土地指定建築線，案經被告工務局以八十五年九月十
      日工丁字第16884號函指定建築線在案，嗣原告等據以申請建築執照。被告於
      八十六年八月四日八六府工都字第14931○號函檢附會議紀錄復謂「本案因涉
      國宅用地，未釐清前本被告不宜核發建築執照。如影響申請人權益，請循司法
      途徑解決」。原告不服，提起訴願，經台灣省政府八十七年一月二十一日八七
      府訴一字第一四O九八二號訴願決定：「原處分撤銷，由原處分機關另為處分
      。」被告於八十七年三月六日以八七府工都字第一八三四七號函復原告等略謂
      「……系爭基地是否為國宅用地，本府承辦國宅權責單位表示，依據其檔案資
      料顯示，該『仁愛勞宅』社區原規劃林長勳建築師設計總配置圖上確係為該『
      仁愛勞宅』社區內兒童遊憩區無誤，請查照。」，原告等仍不甘服，遂又向省
      府提起訴願，經台灣省政府以八七府訴一字第162849號訴願決定「原處分撤銷
      ，由原處分機關另為處分。」嗣被告重為處分結果，復於八十八年二月三日以
      府工都字第25947號函略以：「台端陳情中壢市○○段115○等地號申請建築案
      ，因全案目前正循法律途徑及研議救濟措施處理中，本府不宜撤銷『不可核發
      建照執照』之原處分；俟訴訟案確定後再洽工務局國宅課辦理，．．．．．．
      」原告仍表不服，向台灣省政府提起訴願，經該府以八十八年六月三十日八八
      府訴二字第155614號訴願決定程序駁回。原告不服，提起再訴願，經內政部以
      八十八年九月二十三日台（八八）內訴字第88○188號再訴願決定「原決定撤
      銷，由原處分機關另為適法之決定。」台灣省政府爰據以八十九年四月二十四
      日八九府訴一字第123616號訴願決定：「原處分撤銷，由原處分機關另為處分
      。」被告於八十九年五月八日以八九府工都字第79557號函復原告等「本府原
      處分應予撤銷在案。」
（二）原告甲○○、乙○○所有土地中壢市○○段115○、1151-4、1153-5、1142-11
      地號及乙○○所有土地中壢市○○段1819-6地號應購原告土地，依據國民住宅
      條例第三十條獎勵投資興建之國民住宅，係指由民間自備土地，並依本條例予
      以獎勵投資興建之國民住宅。第三十七條投資人違反本條例之規定者，省（市
      ）國民住宅主管機關應撤銷原核准之投資計畫，並停止銀行建築融資。前項撤
      銷，如興建工作業已開始，半途停工者，省（市）國民住宅主管機關得接辦之
      ，但接辦前所發生之一切損失應山投資人賠償之，因居於二項條例本府已逾向
      委託民間興建「仁愛勞宅」廠商「亞美玩具公司」追訴求償，因最高法院民事
      判決八八台上字第二○六八號上開土地十五年內追訴求償權，時效喪失，據此
      本府無權主張原告所有土地繼續屬「仁愛勞宅」之兒童遊憩區用地已明確。
（三）按司法院釋字第四○○號闡釋：「憲法第十五條關於人民財產應予保障之規定
      ，旨在確保個人依財產之存續狀態行使其自由使用之精神」，本府以九十一年
      十一月十四日府城管字第○91○25837號函應依其都市計畫土地使用分區（住
      宅區）管制，至於現有巷道部份，請土地所有權人依本縣建築管理自治條例規
      定辦理，廢道後聲請建築。
（四）結論
    １原告等聲請徵購土地，查系爭土地，都市計畫規劃為「住宅區」，原告聲請以
      公告現值加百分之七十征購土地，於法未合。
    ２另原告擬申請建築一節，經查該系爭土地實地鋪設柏油路面，供公眾通行，經
      被告九十一年十一月十四日府城管字第○九一○二五二八三七○號函復，以「
      請依本縣建築管理自治條例規定辦理廢道後申請建築」，原告迄尚未依上開函
      示辦理，並於九十一年十二月十日向內政部提起訴願並經內政部九十二年三月
      十九日台內訴字第○九二○○○二四三二號函決定訴願不受理在案，今原告提
      起行政訴訟，顯然無理由。
　　理  由
一、按提起訴願，以有行政處分之存在為前提要件；所謂行政處分者，係指中央或地
    方機關，就公法上具體事件所為之決定或其他公權力措施而對外直接發生法律效
    果之單方行政行為而言，現行訴願法第三條定有明文。至行政機關所為單純事實
    之敘述（或事實通知）或理由之說明，既不因該項敘述或說明而生何法律上之效
    果者，自非行政處分，人民均不得對之提起訴願，改制前行政法院著有四十四年
    判字第十八號、六十二年裁字第四十一號判例可參。又行政機關就非其主管事務
    所為之函復，因不生准駁之法律效果，亦難謂為行政處分，人民亦不得對之提起
    行政爭訟（最高行政法院九十年度裁字第七四七號判決參照）。
二、本件原告所有系爭土地位於六十七年興建之桃園縣中壢市仁愛國宅範圍內，遭住
    戶阻擾原告使用，遂向原處分機關申請編列預算經費徵收或價購，被告以九十一
    年十一月十四日府城管字第○九一○二五二八三七號函復略以「二、有關陳情人
    等二人聲請以公告現值百分之七十徵購住宅區土地部分於法未合，至於現有巷道
    部分，請土地所有權人依本縣建築管理自治條例規定辦理廢道後，申請建築。」
    原告不服，主張如事實欄所載。本件原告訴之聲明第一項請求判決撤銷原處分及
    訴願決定部分。經查，原告係因其所有系爭土地因位於中壢市仁愛國宅內，無法
    使用，遂請求為國民住宅主管機關之被告徵收其土地，查該函被告雖記載「有關
    陳情人等二人聲請以公告現值百分之七十徵購住宅區土地部分於法未合」等語。
    惟查，關於土地之徵收及補償事項，現行法係規定於土地徵收條例，依該條例規
    定，關於土地徵收補償，應由需用土地人與土地所有權人以協議價購或其他方式
    取得，如無法取得時，再提出徵收土地之申請，經中央主管機關內政部核准後，
    通知權利機關該管直轄市或縣（市）主管機關，縣市主管機關應即公告三十日，
    需用土地人則將補償地價繳交主管機關於公告期滿後十五日內轉發，否則徵收案
    從此失其效力，此觀該條例第十一、十三、十四、十七、十八、十九、二十等條
    之規定自明，是提出徵收土地之申請，其核准機關為內政部，至該管直轄市或縣
    （市）政府，僅為土地徵收之執行機關，至為明顯，被告並非土地徵收之主管機
    關，被告之函復，自不生法律上之效果，並非行政處分；另函復「至於現有巷道
    部分，請土地所有權人依本縣建築管理自治條例規定辦理廢道後，申請建築」部
    分，係就所申請徵收以外之事項所為之行政指導，亦非行政處分，揆諸首揭說明
    ，不得對之提起行政爭訟，訴願決定為不受理之決定，並無不合，原告起訴為不
    合法，應予駁回。至於其餘實體上之主張，亦無論究必要，併此敘明。
三、原告訴之聲明第二、三項部分，原告係提起行政訴訟法第八條之一般給付訴訟，
    業經原告訴訟代理人陳明在卷，有本院九十三年六月十六日言詞辯論筆錄可參，
    合先敘明。次查，原告係請求被告價購系爭土地。惟查，姑不論系爭土地為原告
    所有之住宅區土地，並無合於土地徵收條例第三條之國家機關需用土地人存在，
    並不合申請徵收之要件，業經被告敘明在案；且查（一）需用土地人申請徵收土
    地或土地改良物前，以協議價購或其他方式取得，為申請徵收之先行程序，應屬
    雙方意思合致之私法行為。查行政法院八十五年度判字第一六四八號判決亦認為
    ，土地法施行法五十條第十款規定之協議價購屬私法上買賣關係，依民法第三百
    四十五條第二項規定之反面解釋，若當事人就協議價購之價金未經互相同意時，
    協議價購契約即不成立。（二）依我國現行法制，成立徵收契約之機會甚少，蓋
    不使用強制力徵收，而以協議達成所有權之移轉，則成立民法上之買賣；再者，
    興辦事業人與土地所有人於徵收前達成協議，而完成土地所有權之移轉，有權決
    定徵收之內政部（土地徵收審議委員會）並非契約當事人，亦未發動公權力（徵
    收作用）之行使，並不具公法行為之性質，是以（協議）價購係屬私法上之買賣
    行為，原告並無依行政訴訟程序請求被告作成私法買賣之主觀公權利存在，其提
    起給付訴訟，亦為欠缺權利保護要件，其訴為無理由，應予駁回。
據上論結，本件原告之訴為部分不合法，部分無理由，爰依行政訴訟法第一百零四條
，民事訴訟法第八十五條第一項前段、第七十八條判決如主文。
中　　　華　　　民　　　國　　九十三　　年　　　六　　　月　　 三十 　　日
                 臺 北 高 等 行 政 法 院   第 五 庭
                                             審判長法官   葉百修
                                                   法官   劉介中
                                                   法官   黃清光
右為正本係照原本作成。
如不服本判決，應於送達後二十日內，向本院提出上訴狀並表明上訴理由，如於本判
決宣示後送達前提起上訴者，應於判決送達後二十日內補提上訴理由書（須按他造人
數附繕本）。
中　　　華　　　民　　　國　　九十三　　年　　　六　　　月　　 三十 　　日
            　　　　　　　　　　　　　　  　      書記官  楊子鋒
